【裁判字號】    95,重上,432
【裁判日期】    951229
【裁判案由】    清償借款
【裁判全文】
臺灣高等法院民事判決                 95年度重上字第432號
上  訴  人  有限責任淡水第一信用合作社
法定代理人  丙○○
訴訟代理人  徐鈴茱律師
            陳曉祺律師
被上訴人    乙○○
                        03號A棟(Building A, number 1703,
                         South Sylviestar st. Ahambra Ci
                        ty, CA, USA)
            甲○○
上  一  人
訴訟代理人  王國傑律師
複代理人    王松淵律師
上列當事人間清償借款事件，上訴人對於中華民國95年6月29日
臺灣士林地方法院94年度重訴字第337號第一審判決提起上訴，
本院於95年12月20日言詞辯論終結，判決如下：
    主  文
原判決關於駁回上訴人後開第2項之訴及其假執行之聲請，暨該
訴訟費用部分廢棄。
被上訴人應連帶給付上訴人新台幣陸佰壹拾貳萬捌仟零肆拾元。
廢棄改判部分第一、二審訴訟費用由被上訴人連帶負擔。
本判決所命給付，於上訴人供擔保新台幣貳佰零伍萬元後得假執
行。
    事實及理由
一、被上訴人乙○○，未於言詞辯論期日到場，核無民事訴訟法
    第386條各款所列情形，依上訴人聲請，由其一造辯論而為
    判決。
二、上訴人主張：原審共同被告張林恆蓁於民國83年6月20日邀
    同原審共同被告張瑞欽、張陳美智惠、游文辰（原名游惠民
    ）、訴外人張尤森為最高限額連帶保證人，共同與上訴人簽
    立擔保借款契約書，約定最高借款額度為新台幣（下同）
    1440萬元，期間自83年6月20日起至113年6月19日止，訴外
    人張尤森與原審共同被告張陳美智惠並提供名下所有不動產
    設定最高限額抵押權以擔保系爭借款債權。嗣原審共同被告
    張林桓蓁於85年11月29日向上訴人借款1200萬元，清償期為
    88年5月28日，約定利息按上訴人基本放款利率7.55%加碼年
    息1.95%計算，並同意上訴人除得於調整基本放款利率時，
    參照基本放款利率之調整幅度，酌予調整前項利率外，並得
    按上訴人所訂加、減碼標準，機動調整前開利率。且約定逾
    期付息或到期未履行債務時，自逾期之日起6個月以內加放
    款利率10%，逾6個月以上者，其超過6個月部分加放款利率
    20%計付違約金。詎原審共同被告張林桓蓁自87年5月31日起
    即未按期繳納本息，屢催未果，除經上訴人分別抵銷其股金
    、存款及聲請強制執行拍賣訴外人張尤森與原審共同被告張
    陳美智惠所提供抵押之不動產而受償15,062,605元，尚欠
    612萬8040元未獲清償，借款人及其連帶保證人自應負連帶
    清償責任。惟訴外人張尤森已於87年6月16日死亡，原審共
    同被告張瑞欽、被上訴人乙○○、甲○○為其繼承人，且均
    未聲請拋棄繼承或限定繼承，即應概括繼承訴外人張尤森之
    連帶保證債務。爰依借貸、保證及繼承之法律關係，訴請原
    審被告與上訴人連帶給付612萬8040元。原審判決原審共同
    被告張林恒蓁、張瑞欽、張陳美智惠、游文辰應連帶給付上
    訴人612萬8040元，而駁回其對被上訴人乙○○、甲○○連
    帶給付之請求。上訴人就其敗訴部分不服提起上訴，其上訴
    聲明：(1)原判決不利於上訴人部分廢棄。(2)被上訴人二人應
    與原審共同被告張林恆蓁、張瑞欽、張陳美智惠、游文辰連
    帶給付上訴人612萬8040元。(3)願供擔保請准宣告假執行。
三、被上訴人乙○○未於言詞辯論期日到場，亦未提出書狀作何
    聲明或陳述。
    被上訴人甲○○則以：被上訴人於本件所繼承者，並非「保
    證債務關係」，而係確定之「保證債務額」。是被上訴人就
    其被繼承人張尤森死亡後，上訴人主張增加之債務無須負責
    。而上訴人於原審時並未就被上訴人繼承之系爭最高限額保
    證債務數額有所爭執，顯見上訴人於原審並不爭執被上訴人
    非連帶保證人之事實，其於第二審始爭執被上訴人係繼承被
    繼承人之「債務關係」，實屬違反民法第148條之誠實信用
    原則及禁反言原則等語，資為抗辯。其答辯聲明：上訴駁回
    。
四、查原審共同被告張林恆蓁於83年6月20日邀同原審共同被告
    張瑞欽、張陳美智惠、游文辰（原名游惠民）、訴外人張尤
    森為最高限額連帶保證人，共同與上訴人簽立擔保借款契約
    書，約定最高借款額度為1440萬元，期間自83年6月20日起
    至113年6月19日止，訴外人張尤森與原審共同被告張陳美智
    惠並提供名下所有不動產設定最高限額抵押權以擔保系爭借
    款債權。嗣原審共同被告張林桓蓁於85年11月29日向被上訴
    人借款1200萬元，清償期為88年5月28日，約定利息按上訴
    人基本放款利率7.55%加碼年息1.95%計算，並同意上訴人除
    得於調整基本放款利率時，參照基本放款利率之調整幅度，
    酌予調整前項利率外，並得按上訴人所訂加、減碼標準，機
    動調整前開利率。且約定逾期付息或到期未履行債務時，自
    逾期之日起6個月以內加放款利率10%，逾6個月以上者，其
    超過6個月部分加放款利率20%計付違約金。惟原審共同被告
    張林桓蓁自87年5月31日起即未按期繳納本息，經上訴人分
    別抵銷其股金、存款及台灣士林地方法院93年度執字第1192
    2號強制執行事件查封拍賣訴外人張尤森與原審共同被告張
    陳美智惠所提供抵押之不動產而受償1464萬6621元，尚欠本
    金612萬8040元未獲清償。訴外人張尤森於87年6月16日死亡
    ，原審共同被告張瑞欽、及被上訴人乙○○、甲○○為其繼
    承人，且均未聲請拋棄繼承或限定繼承。此為兩造所不爭執
    ，並有擔保借款契約書、他項權利證明書、抵押權設定契約
    書、借據、台灣士林地方法院家事法院92年4月8日土院儀少
    家科字第13782號函、土地及建物登記謄本、戶籍謄本、台
    灣金融資產服務股份有限公司民事執行處強制執行金額計算
    書分配表可稽（見原審卷第9至25、102頁）
五、上訴人主張原審共同被告張林恆蓁向其借款1200萬元，而被
    上訴人之被繼承人張尤森為原審共同被告張林恆蓁之連帶保
    證人乙節，固為被上訴人所不爭執，惟辯稱渠等就其被繼承
    人張尤森死亡後，上訴人主張增加之債務額無須負責云云。
    查：
(1)系爭擔保借款契約書第1條約定：「借款本金最高限度金額以
  新台幣1440萬元為限度借款時商得貴社之同意後由借款開具借
  據交由貴社存執到期時應立即將借款本息如數清償。」（見原
  審卷第9頁）。是被上訴人之被繼承人張尤森所為保證乃最高
  限額之連帶保證。
(2)按保證人與債權人約定就債權人與主債務人間所生一定債之關
  係範圍內之不特定債務，預定最高限額，由保證人保證之契約
  ，學說上稱為最高限額保證。此種保證契約如定有期間，在該
  期間內所生約定範圍內之債務，不逾最高限額者，均為保證契
  約效力所及；如未定期間，保證契約在未經保證人依民法第七
  百五十四條規定終止或有其他消滅原因以前，所生約定範圍內
  之債務，亦同。故在該保證契約有效期間內，已發生約定範圍
  內之債務，縱因清償或其他事由而減少或消滅，該保證契約依
  然有效，嗣後所生約定範圍內之債務，於不逾最高限額者，債
  權人仍得請求保證人履行保證責任（最高法院77年台上字第94
  3號判例參照）。而最高限額保證，除訂約時已發生之債權外
  ，即將來發生之債權，在約定限額之範圍內，亦為保證契約效
  力所及。故保證人死亡前已發生之債務，在約定限度之範圍內
  ，應由其繼承人承受，負連帶償還責任，最高法院81年度台上
  字第1011號裁判見解亦同，可資參照。
(3)查系爭最高限額保證期間為83年6月20日至113年6月19日止，
  而主債務人即原審共同被告張林恆蓁係於85年11月29日向上訴
  人借款1200萬元，約定清償期為88年5月28日。有擔保借款契
  約書及借據在卷可參（見原審卷第9至13頁）。被上訴人之被
  繼承人張尤森雖於87年6月16日死亡，惟本件借款之時間在其
  死亡之前，且為擔保期間內所發生，揆諸前揭說明，自在系爭
  最高限額保證之擔保範圍內。
(4)次查，被上訴人之被繼承人張尤森及原審共同被告張陳美智惠
  並提供渠等所有坐落台北市○○區市○段1小段884地號土地應
  有部分各1/2，及其上建物建號1575，門牌號碼台北市○○區
  ○○路1一段19巷5號應有部分各1/2，為上訴人設定最高限額
  1440萬元抵押權。有他項權利證明書、抵押權設定契約書、土
  地及建物登記謄本可稽（見原審卷第11、12、15至18頁）。嗣
  原審共同被告張林恆蓁就本件借款除繳納至87年5月31日止之
  利息外，就借款本金並未依約清償。上訴人以其股金3萬元及
  存款3004元抵銷後，尚欠本金1196萬6996元。上訴人遂就前開
  抵押物聲請強制執行，經台灣士林地方法院93年度執字第1192
  2號予以拍賣分配後，上訴人所獲分配款項已充償87年6月1日
  至94年12月19日之利息、違約金，及部分本金，尚餘本金612
  萬8040元未償，有台灣金融資產股份有限公司民事執行處強制
  執行金額計算書分配表可參（見原審卷第102頁）。按抵押權
  所擔保者為原債權、利息、遲延利息及實行抵押權之費用，但
  契約另有訂定者，不在此限，民法第861條定有明文。是違約
  金雖非抵押權之法定擔保範圍，如經約定為抵押權擔保之範圍
  且經登記者，亦應在抵押權擔保債權範圍內。查前開抵押權所
  擔保範圍為本金、利息、遲延利息、及違約金，此觀抵押權設
  定契約書之記載甚明（見原審卷第12頁），是上訴人獲償87年
  6月1日至94年12月19日之利息、違約金乃其實行抵押權之結果
  ，核與張尤森之連帶保證無涉。上訴人謂張尤森於87年6月16
  日死亡，其後之利息、違約金均非繼承範圍之內，應予扣除，
  容屬誤會。
(5)依上述，本件借款計尚欠本金612萬8040元。因該借款本金債
  務發生於系爭最高限額保證擔保期間，並在被上訴人之被繼承
  人張尤森死亡前，上訴人復未拋棄繼承，則前開612萬8040元
  之借款本金債務自在張尤森保證範圍內由被上訴人所繼承。
六、從而，上訴人本於連帶保證及繼承之法律關係，訴請被上訴
    人應與原審共同被告張林恆蓁、張瑞欽、張陳美智惠、游文
    辰連帶給付上訴人612萬8040元，洵屬有據，應予准許。原
    審為上訴人敗訴之判決，尚有未洽。上訴意旨指摘原判決不
    當，求予廢棄改判，為有理由。爰由本院予以廢棄改判，如
    主文第2項所示。又上訴人陳明願供擔保請准宣告假執行，
    核無不合，爰酌定相當擔保金額准許之。
七、據上論結，本件上訴為有理由，依民事訴訟法第450條、第
    85條第2項、第463條、第385條第1項前段、第390條第2項，
    判決如主文。
中    華    民    國    95    年    12    月    29    日
                    民事第一庭
                        審判長法  官  張耀彩
                              法  官  林金吾
                              法  官  盧彥如
正本係照原本作成。
如不服本判決，應於收受送達後20日內向本院提出上訴書狀，其
未表明上訴理由者，應於提出上訴後20日內向本院補提理由書狀
（均須按他造當事人之人數附繕本）上訴時應提出委任律師或具
有律師資格之人之委任狀；委任有律師資格者，另應附具律師資
格證書及釋明委任人與受任人有民事訴訟法第466條之1第1項但
書或第2項（詳附註）所定關係之釋明文書影本。
中    華    民    國    96    年    1     月    2     日
                              書記官  鄭兆璋
附註：
民事訴訟法第466條之1（第1項、第2項）：
對於第二審判決上訴，上訴人應委任律師為訴訟代理人。但上訴
人或其他法定代理人具有律師資格者，不在此限。
上訴人之配偶、三親等內之血親、二親等內之姻親，或上訴人為
法人、中央或地方機關時，其所屬專任人員具有律師資格並經法
院認為適當者，亦得為第三審訴訟代理人。


司法院資訊處製作；財團法人民間司法改革基金會備份。
